臺灣高等法院臺南分院刑事判決
110年度交上易字第609號
上  訴  人  紀仁豐
即  被  告          
上列上訴人因過失傷害案件，不服臺灣臺南地方法院110年度交
易字第480號中華民國110年9月27日第一審判決（起訴案號：臺
灣臺南地方檢察署110年度調偵字第886號），提起上訴，本院判
決如下：
    主  文
上訴駁回。
    事  實
一、甲○○考領有合格普通小型車駕駛執照，於民國109年3月24日
    晚上8時32分許，駕駛車牌號碼00-0000號自用小客車（下稱
    A車），沿臺南市○區○○路○段由南往北方向行駛，並將A車停
    放於上開路段000號前，甲○○本應注意不得併排停車，且於
    汽車停車開啟車門時，亦應注意有無其他車輛，並讓其先行
    ，而依當時晴天、夜間有照明、柏油路面乾燥無缺陷且無障
    礙物、視距良好等情狀，並無不能注意之情事，竟疏未注意
    即佔用機慢車優先道併排停車，復貿然開啟駕駛座車門，適
    有丙○○騎乘車牌號碼000-0000號普通重型機車(下稱B車)搭
    載乙○○，自同向後方駛至該車輛左側時，因閃避不及而遭開
    啟之車門撞擊，丙○○因此受有頭部外傷併下巴撕裂傷5公分
    ，乙○○則受有右足踝挫傷、大腳趾擦傷等傷害。嗣甲○○於肇
    事後，於偵查犯罪之警察機關尚未知肇事人為何人時，主動
    向到場處理之員警坦承肇事，自首而願意接受裁判。
二、案經丙○○、乙○○訴由臺南市政府警察局第一分局移送臺灣臺
    南地方檢察署檢察官偵查起訴。
    理      由
壹、證據能力部分：
    按被告以外之人於審判外之言詞或書面陳述，除法律有規定
    者外，不得作為證據，刑事訴訟法第159條第1項定有明文；
    另按被告以外之人於審判外之陳述，雖不符前4條（即刑事
    訴訟法第159條之1至第159條之4）之規定，而經當事人於審
    判程序同意作為證據，法院審酌該言詞陳述或書面陳述作成
    時之情況，認為適當者，亦得為證據，刑事訴訟法第159條
    之5第1項定有明文。經查，本判決以下所引用之被告以外之
    人於審判外之言詞及書面陳述，雖屬傳聞證據，但因檢察官
    及被告於準備程序及審理時均同意作為證據使用，僅爭執證
    明力（見本院卷第50至53頁、第78至86頁），本院審酌上開
    證據均係依法取得，並無任何違背法律規定之情事，認為適
    當，依上揭規定，認均有證據能力。
貳、認定犯罪事實所憑之理由：
一、訊據被告固坦認曾於前揭時、地，駕駛A車佔用機慢車優先
    道併排停車在臺南市○區○○路○段000號前，於開啟駕駛座側
    之車門時，適有告訴人丙○○騎駛B車、搭載告訴人乙○○自同
    向後方駛來，B車車頭因而撞擊開啟之A車車門，致丙○○受有
    頭部外傷併下巴撕裂傷5公分，乙○○則受有右足踝挫傷、大
    腳趾擦傷等傷害等事實。惟矢口否認有何過失傷害之犯行，
    辯稱：我佔用機慢車併排停車有違規定，但我有盡注意義務
    ，我有先打開約一個頭、十幾公分之距離，探頭看後方有一
    輛機車，我要關上車門，但來不及關上，就遭告訴人丙○○騎
    駛之B車撞上，是告訴人丙○○疏未注意車前狀況；且告訴人2
    人縱使受有前揭傷害，但其等傷害結果係因B車後座之乘客
    乙○○，其右腳先勾到我左後車輪擋泥板，告訴人2人才摔倒
    的，因有此一行為之介入，導致我開車門行為之因果關係中
    斷，我並無過失傷害犯行云云
二、經查：
  ㈠被告考領有合格普通小型車駕駛執照，於前揭時間，駕駛A車
    佔用機慢車優先道併排停車在臺南市○區○○路○段000號前，
    於開啟駕駛座側之車門時，適有告訴人丙○○騎駛B車、搭載
    告訴人乙○○自同向後方駛來，B車車頭因而撞擊開啟之A車車
    門，致丙○○受有頭部外傷併下巴撕裂傷5公分，乙○○則受有
    右足踝挫傷、大腳趾擦傷之傷害等情，業據被告於警詢、偵
    查、原審審理、本院準備程序及審理時供承在卷（警卷第1
    、4頁、偵一卷第21至23、57至59頁、原審卷第66至75、126
    至135頁、本院卷第50頁、第53至54頁、第76至78頁、第86
    至89頁），核與證人即告訴人丙○○（警卷第2、5頁、偵一卷
    第21至23、57至59頁、原審卷第74頁）、乙○○（警卷第3、6
    至7頁、偵一卷第21至23、57至59頁、原審卷第73至74頁）
    分別於警詢、偵查及原審審理時之證述情節均大致相符，並
    有臺南市政府警察局第一分局道路交通事故現場圖、道路交
    通事故調查報告表㈠㈡、交通分隊道路交通事故當事人登記聯
    單、被告之臺南市政府警察局舉發違反道路交通管理事件通
    知單（警卷第10至11、29至31、35頁）、現場照片及監視器
    錄影畫面截圖（警卷第12至28頁）、證號查詢汽車駕駛人資
    料及A車之車號查詢汽車車籍資料（見警卷第44至45頁）等
    件在卷可稽，是此部分事實，應堪認定。
  ㈡被告對本件車禍發生，確有過失責任。理由如下：
　⒈按汽車停車時，不得併排停車；汽車臨時停車或停車，汽車
    駕駛人或乘客開啟或關閉車門時，應注意行人、其他車輛，
    並讓其先行。道路交通安全規則第112條第1項第10款、第5
    項第3款分別定有明文。被告領有普通小型車駕駛執照（警
    卷第44頁），對於道路交通安全規則應有所知悉，且依上開
    道路交通事故調查報告表㈠所載，車禍事故發生當時天氣晴
    、夜間有照明、柏油路面乾燥無缺陷且無障礙物、視距良好
    等情，並無不能注意之情事，被告駕駛A車佔用機慢車優先
    道併排停車在臺南市○區○○路○段000號前，於開啟駕駛座車
    門時，車門與告訴人丙○○騎乘、搭載告訴人乙○○之機車車頭
    發生撞擊，肇致本件交通事故發生，被告確有違反上開注意
    義務之過失，至為灼然。
　⒉再者，本件車禍事故經送請臺南市政府交通局車輛行車事故
    鑑定委員會鑑定，鑑定結果為：「甲○○（即被告）駕駛自小
    客車，開啟左前車門未注意後方車輛，為肇事原因（佔用機
    慢車優先道併排停車，有違規定）；丙○○無肇事因素」，有
    臺南市政府交通局車輛行車事故鑑定委員會109年11月27日
    南市交鑑字第1091456843號函暨南鑑0000000案鑑定意見書
    存卷可佐（偵一卷第31至34頁），嗣經臺南市車輛行車事故
    鑑定覆議委員會，覆議結果則為：「甲○○（即被告）駕駛自
    小客車，佔用機慢車優先道併排停車，又開啟左前車門未注
    意後方車輛，為肇事原因；丙○○無肇事因素」，此亦有臺南
    市政府110年2月5日府交智安字第1100201448號函暨南覆000
    0000案覆議意見書存卷可考（見偵一卷第63至66頁），益證
    被告確有過失。
　㈢被告雖否認有過失，且又推稱係告訴人丙○○之過失及辯稱因
    果關係中斷云云，惟：
  ⒈按刑法第14條規定：行為人雖非故意，但按其情節應注意，
    並能注意，而不注意者，為過失。行為人對於構成犯罪之事
    實，雖預見其能發生而確信其不發生者，以過失論。前者之
    無認識過失，以「應注意，並能注意而不注意」為要件，後
    者之有認識過失，則以「客觀上能預見，主觀上確信其不發
    生」為要件，而所謂之預見，係指基於經驗法則、論理法則
    ，可以預料得見可能發生之行為。又按刑法上之過失，其過
    失行為與結果間，在客觀上有相當因果關係始得成立。所謂
    相當因果關係，係指依經驗法則，綜合行為當時所存在之一
    切事實，為客觀之事後審查，認為在一般情形下，有此環境
    、有此行為之同一條件，均可發生同一之結果者，則該條件
    即為發生結果之相當條件，行為與結果即有相當之因果關係
    。反之，若在一般情形下，有此同一條件存在，而依客觀之
    審查，認為不必皆發生此結果者，則該條件與結果不相當，
    不過為偶然之事實而已，其行為與結果間即無相當因果關係
    。又其他行為介入時，是否中斷因果關係，應視情形而定，
    倘行為人之行為，原不足引起死亡之結果，嗣因其他原因為
    死亡之獨立原因時，始為因果關係中斷（最高法院76年度台
    上字第192號、101年度台上字第1054號判決意旨參照）。
　⒉依告訴人丙○○於事故發生當天之談話紀錄所稱：「(肇事前行
    進方向、車道及肇事經過情形?)我駕駛000-0000號重機車，
    沿○○路0段機慢車道南向北直行駛事故地點時，與同向停在
    機車道乙部自小客車(經警方告知為00-0000號)突然向外開
    啟左前車門發生碰撞，碰撞後人就被同學扶至路旁等待救護
    車及警方前來處理...」等語(見警卷第5頁)，已明確指出係
    被告突然開啟車門。再對照被告於事故當天之談話紀錄所供
    ：「(肇事前有無發現對方車輛從哪裡來?發現對方時距離多
    遠?採取何種反應措施?)左後方。當時對方在我左後方行駛
    來，距離約3公尺遠，我當時開左前車門(約一個頭的距離)
    採頭看到對方機車已經在我左後方，我當下身體往後縮，但
    對方就把我左車門撞開」等語(見警卷第4頁)。可知被告開
    啟駕駛座車門時，車門與B車之距離僅約3公尺。而依卷附之
    道路交通事故調查報告表㈠所載(見警卷第30頁)，肇事地點
    為柏油路、路面乾燥，行車速限為時速40公里，再參照交通
    部訂頒汽車行駛距離及反應距離一覽表記載，駕駛人（每秒
    ）之一般平均反應能力為四分之三秒，及依交通部頒布之「
    汽車煞車距離、行車速度及道路摩擦係數對照表」，倘以時
    速40公里行駛於乾燥柏油路面，煞車距離約為7.4 至9.0 公
    尺之間，故告訴人丙○○於發現被告開啟車門後，可完全煞停
    之距離為其反應距離加上煞車距離為15.73 公尺（8.33+ 7.
    4 ）至17.33 公尺（8.33+ 9.0 ）之間。是被告於開啟車門
    時，告訴人丙○○與A車駕駛座車門之間僅有3公尺，此一距離
    尚且小於反應距離之8.33公尺(遑論尚需加計煞車距離)，對
    一般人而言，可謂係連反應都來不及即已撞上，足認告訴人
    丙○○當時係處於猝不及防之狀況，已難認告訴人丙○○有「能
    注意而不注意」、「客觀上可預見主觀上確信其不發生」之
    過失。又依卷附之道路交通事故現場圖(見警卷第29頁)所示
    ，A車佔據機慢優先車道之寬度達一半以上，致使原有2.8公
    尺寬之機慢車優先道，僅剩約1公尺之寬度，導致經過之機
    車若非冒險往與外側快車道間之車道分隔線行駛(甚至進入
    外側快車道內)，否則就得緊靠近A車行駛，本案既係被告違
    規佔用機慢車優先道停車，當無要求遵守交通安全規則行駛
    在機慢優先車道之機慢車駕駛人，需與A車保持一定距離，
    而冒險往外側快車道行駛，因此，告訴人丙○○雖緊靠A車行
    駛，亦難認有何違反交通安全規則。又被告未及關上車門，
    將違規行為排除之前，車禍即已發生，是緃如被告所辯，其
    打開車門後有發現告訴人丙○○之來車云云，亦對其過失之成
    立無任何影響。
　⒊至於本案有無被告所辯之因果關係中斷?
　  被告雖提出照片(見本院卷第21至23頁)，證明車禍發生後，
    員警當場所拍之車損照片，即可見A車左後擋泥板有裂痕，
    左後輪上有淺色擦割印痕，且之後經被告自行比對，機車後
    座乘客之腳部高度，與A車前述車損位置亦相符。然上開擋
    泥板上之裂痕及左後輪胎上之擦刮印痕，是否為告訴人乙○○
    所為，已不無疑問。退萬步言之，縱使如被告所辯，係告訴
    人乙○○所造成，然被告佔用機慢優先車道違規停放A車，導
    致車道大幅減縮，告訴人丙○○為能在遵循之車道上繼續行駛
    ，因此必需緊靠A車，使告訴人乙○○之右腳擦撞到A車擋泥板
    而受傷，告訴人乙○○所受傷害，顯然亦肇因於被告之違規行
    為。又告訴人丙○○所受之頭部外傷併下巴撕裂傷，係因被告
    突然將車門開啟，導致告訴人丙○○反應不及而撞上，人車倒
    地所造成，此一因果關係之歷程業如前述，而觀諸卷附之監
    視器翻拍照片(見警卷第26至28頁)，告訴人丙○○騎駛之B車
    直至車禍發生前，行進方向均未曾改變，換言之，告訴人乙○○縱使右腳有擦刮到A車左後輪擋泥板，其反作用力亦未對
    告訴人丙○○騎駛B車之駕駛行為造成任何影響，既無證據證
    明係告訴人丙○○行車不穩而自摔，被告辯稱因果關係中斷云
    云，顯屬無據。
  ㈣又告訴人丙○○及乙○○確因本件車禍而受有前述之傷勢，
　　堪認被告之過失與告訴人2人受傷之間，有因果關係，被告
    上開所辯均屬事後推諉卸責之詞，委無可採。本案事證明確
    ，被告犯行洵堪認定，應依法論科。
三、核被告所為，係犯刑法第284條前段之過失傷害罪。被告以
    一過失行為，同時造成丙○○及乙○○2人受傷，侵害不同人之
    法益，乃一行為觸犯數罪名，為想像競合犯，應依刑法第55
    條之規定，論以一過失傷害罪處斷。另被告於偵查犯罪之警
    察機關尚未知肇事人為何人時，主動向到案發現場處理之員
    警坦承肇事，自首而願接受裁判，有前揭被告之臺南市政府
    警察局第一分局交通分隊道路交通事故肇事人自首情形紀錄
    表1紙可參（見警卷第34頁），堪認被告符合自首之要件，
    爰依刑法第62條前段規定減輕其刑。
四、駁回上訴之理由：
　  原審以被告犯刑法第284條前段之罪，事證明確，並以行為
    人之責任為基礎，審酌被告駕駛A車佔用機慢車優先道併排
    停車在臺南市○區○○路○段000號前，於開啟駕駛座車側門時
    ，疏未注意不得併排停車，且於汽車停車開啟車門時，亦未
    注意有無其他車輛，並讓其先行，即貿然開啟駕駛座車門，
    肇致本件車禍事故發生，並造成告訴人2人受有前揭傷勢，
    所為非是；再斟以被告否認犯行、矯言卸責之態度，且迄今
    猶未與告訴人2人達成和解及賠償其等損害。惟念被告並無
    遭法院判刑之前科紀錄，以及告訴人2人所受傷勢非重；兼
    衡被告自陳大學畢業、目前幫家人務農、收入不穩定、已婚
    、育有1名未成年子女之智識程度、家庭經濟暨生活狀況等
    一切具體情狀，量處有期徒刑2月，並諭知以新臺幣1千元折
    算1日之易科罰金折算標準。本院經核原審認事用法並無不
    當，原審量刑部分亦稱允洽。另就本案有無被告所辯，告訴
    人乙○○之右腳勾到A車左後擋泥板之行為，原審雖係認定無
    證據證明有此一行為，然不論告訴人乙○○之右腳有無被告辯
    稱之情形，因均無法使原來之因果關係中斷，因認原審之認
    定亦無違誤，自無撤銷改判之必要，應予維持。被告上訴否
    認犯罪為無理由，應予駁回。
據上論結，應依刑事訴訟法第368條，判決如主文。
本案經檢察官謝旻霓提起公訴，檢察官鄭益雄到庭執行職務。
中　　華　　民　　國　　111 　年　　4 　　月　 14 　　日
                  刑事第二庭    審判長法　官  陳珍如
                                      法　官  黃裕堯
                                      法　官  包梅真
以上正本證明與原本無異。
不得上訴。
　　　　　　　　　　　　　　　　　　　書記官  許雅華　　
中　　華　　民　　國　　111 　年　　4 　　月　　14　　日

附錄本案論罪科刑法條：
中華民國刑法第284條
因過失傷害人者，處1年以下有期徒刑、拘役或10萬元以下罰金
；致重傷者，處3年以下有期徒刑、拘役或30萬元以下罰金。